【裁判字號】    95,上更(一),81
【裁判日期】    950705
【裁判案由】    違反森林法
【裁判全文】
臺灣高等法院高雄分院刑事判決      95年度上更(一)字第81號
上  訴  人  臺灣屏東地方法院檢察署檢察官
被      告  乙○○
選任辯護人  吳建勛  律師
            李汶哲  律師
上列上訴人因被告違反森林法案件，不服臺灣屏東地方法院91年
度訴字第813 號中華民國92年3 月11日第一審判決（起訴案號：
臺灣屏東地方法院檢察署90年度偵字第2695號），提起上訴，判
決後，經最高法院法回更審，本院判決如下：
    主  文
原判決撤銷。
乙○○連續於保安林內竊取森林主產物，處有期徒刑陸月，如易
科罰金，以銀元參佰元即新台幣玖佰元折算壹日；併科罰金銀元
玖萬伍仟元即新台幣貳拾捌萬伍仟元，如易服勞役，以新台幣貳
仟元折算壹日。
    事  實
一、乙○○基於意圖為自己不法所有之概括犯意，自民國89年10
    月間起迄至90年2 月初止，在行政院農委會屏東林區管理處
    （下稱屏東林管處）恆春工作站所管理國有保安林地第6 林
    班地及國有非保安林之第7 、8 、9 、12號林班地內，先後
    多次持客觀上足以對人之身體、生命造成威脅之鐵鋸及鋤頭
    等物（未扣案），竊取上開國有保安林班地及國有非保安林
    班地內之主產物七里香多次。嗣於90年3 月15日21時許，在
    屏東縣恆春鎮○○里○○路180 號前空地，為警會同屏東林
    管處人員共同查獲又名為「月橘」之七里香27棵，計在國有
    保安林內竊得之贓額約新台幣（下同）95,000元。
二、案經屏東縣警察局恆春分局報請台灣屏東地方法院檢察署偵
    查起訴。
      理  由
一、訊據被告乙○○（下稱被告）對於在其上開住處為警查獲七
    里香27棵之事實，固供認不諱，惟矢口否認有何違反森林法
    之犯行，辯稱：查獲之七里香係在其友人賀嘯天所有之屏東
    縣山腳段第26-9號土地內挖取的云云。
二、經查：
  (一)屏東林管處恆春工作站所轄之國有第6 林班地係保安林區，
    第7 、8 、9 、12林地係一般林班地，此經屏東林管處函覆
    在卷（見原審卷第七頁），而上開國有林班地在89年3 、4
    月間清查時，確有七里香被竊挖之事實，亦據證人甲○○（
    即屏東林管處恆春工作站人員）於原審證述屬實（見原審卷
    第19頁），並有其提出被盜挖之照片13幀在卷可憑（見警卷
    第19至24頁）。
  (二)警方於90年3 月15日晚間21時許，在屏東縣恆春鎮○○里○
    ○路180 號被告住處前空地查獲七里香27棵之事實，除據被
    告坦承在卷外，並有查獲時拍攝之照片27幀在卷可憑（見警
    卷第25至35頁、第38至第40頁），復經檢察官勘驗屬實，有
    勘驗筆錄可憑（見偵查卷第18頁背面第一行），被告此部分
    自白與事實相符，堪可採信。
  (三)證人甲○○於檢察官偵查中證稱：據樹型判斷，查獲之樹木
    是國有林班地所有，山坡地可生長野七里香，但樹齡如此大
    的微乎其微，如是89年砍的，切口不應如此新；查獲之七里
    香有些是用稻草包起來，表示剛砍伐不久等語（見偵查卷第
    11頁倒數第六行起及背面）。嗣於檢察官履勘被告友人賀嘯
    天所有土地內之林木時亦證稱：「（剛才勘查之地形可否長
    出像被告住處前的樹木？）不可能，該處只能長出小棵的七
    里香，不可能長出這麼粗大」、「（現場勘查時有無找到樹
    洞、樹枝、樹根殘留？）沒有」、「林班地內之七里香才可
    能長出那種形狀」等語（見偵查卷第24頁）。於原審證稱：
    「（如何確定所查獲的七里香是你們工作站所有？）我們是
    根據查獲七里香的樹型及結瘤情況研判的，因為七里香長在
    不同的林班就有不同之樹型，在佳樂水那邊的第36、37林班
    地所長的七里香普遍比較矮，樹瘤比較多，因為那邊風比較
    大，四重溪那邊的林班地是第6 、7 、8 、9 林班地長的比
    較高，樹瘤比較小，樹幹會長成一摺一摺的，也就是樹的表
    面會崎嶇不平」等語（見原審卷第19頁倒數第六行起）。於
    本院前審調查時證稱：後來跟法官去那一次，跟第一次（指
    會同檢察官前往被告友人之土地勘查那一次）所找的路不一
    樣，有找到被告挖取樹木的痕跡，有發現七里香，但沒有發
    現像被告家裡的七里香那麼大棵，被告說大棵的樹木都被挖
    走了，但挖掘的時候，空隙（按指坑洞）都很大，所以該空
    隙不會過一、二年就沒有了，所以我認為被告家中查獲的樹
    木的樹型不是長在那個地方；被告家中樹木的樹頭都用稻草
    包起來，所以應該是剛挖不久，但是在現場（即友人之土地
    ）卻找不到坑洞；在被告家中查獲的樹型、直徑是恆春當地
    的氣候才有，案發後有請中興大學調查，直徑12公分的七里
    香成長時間需要90年，在被告家中查獲直徑有2 、30公分都
    有，我參加會勘後發現被告家中的七里香都比較大棵，枝葉
    都比較大，若挖走後，樹冠層會有空隙，所以不管洞穴是否
    存在，樹冠層會留下空隙，但我們去找的時候，樹冠層是遮
    蓋的，不是空的等語（見本院上訴卷第32頁倒數第七行、第
    33頁倒數第七行、第34頁倒數第一行起）。經將被告於原審
    所提出在其友人賀嘯天土地內所拍攝之照片20幀，與在被告
    住處查獲拍攝之七里香照片（附在警卷第25頁以下、原審卷
    第53頁上方）比對結果，可發現在被告友人土地內之七里香
    樹徑明顯較為細小，在樹型方面，被告友人土地上之七里香
    在接近樹幹部分均較為挺直，亦無分枝及類似扭轉後的摺痕
    ，在被告住處查獲之七里香樹幹部分多成曲折狀，有分枝長
    出，且大部分有類似扭曲的摺痕，足徵二者樹型確有不同無
    訛。
  (四)原審法院履勘被告友人土地時，雖發現有六個挖掘後所遺留
    的坑洞，其中五個坑洞被告指稱係其挖掘七里香後所遺留（
    見原審卷第34頁勘驗筆錄），惟會勘之證人劉育宗（屏東林
    管處之技術士）於現場結證稱：編號一、二之洞所留下之樹
    根不是七里香，因為那些樹很脆弱，而七里香的樹根很結實
    ，編號三的洞也不屬於七里香，編號四、五是七里香，編號
    六不是烏柑仔樹。這些地區是屬於原始林地拓伐過的次林地
    ，是可以長出七里香，但樹型較細小等語（見原審卷第37頁
    倒數第五行起、同頁背面倒數第三行）。證人甲○○於本院
    前審調查時亦證稱：後來跟法官去那一次，跟第一次找的路
    不一樣，發現有七里香，但是沒有發現像被告家裡的七里香
    那麼大棵等語（見本院上訴卷第32頁），是原審法院勘驗時
    所發現之坑洞仍不能證明係被告住處查獲扣得之七里香所由
    出。又原審勘驗時雖拾獲有直徑約10公分之七里香殘枝，惟
    在被告住處查獲七里香直徑並無12公分以下者，有每木調查
    表可憑（見警卷第9 頁）。從而上開七里香殘枝亦不能證明
    與被告住處查獲之七里香出於同一區域。再者，被告住所被
    查獲之七里香多達27棵，數量非小，且均係大型樹種，依前
    揭證人甲○○所證挖掘後必留下大面積之坑洞，且樹冠層應
    有間隙，惟於檢察官會同被告及林管處人員於90年7 月23日
    前往被告友人之土地會勘時，由被告帶領步行1 小時10分（
    約走500 公尺），遍尋多處，均未找到殘留之樹洞、樹枝或
    樹葉等殘留物，有勘驗筆錄可憑（見偵查卷第18頁背面第六
    行起），原審法院91年12月26日會勘時，被告亦未能指出相
    當於查獲七里香數量之挖掘坑洞，是被告所辯係查獲扣得之
    27棵七里香係在其友人土地內挖掘而得云云，顯無可採。
  (五)證人甲○○於原審雖證稱：「（有無去比對在國有林班地遭
    竊之七里香，與查獲之七里香大小是否相同？）這個沒有辦
    法比對，因為被砍伐之後，盜砍者會將樹木去除一部分，防
    止我們比對」等語，足證其並未實際比對在被告住處查獲之
    七里香與第6 、7 、8 、9 號國有林班地上失竊之七里香是
    否相符，惟其係從事巡山、取締盜伐等工作，有3 年的工作
    經驗，此經其於本院前審調查時證述在卷（見本院上訴卷第
    33頁），參以如前所述，在被告友人土地上並未發現與在被
    告處所查獲相同樹型之七里香，亦未發現相當數量之挖掘之
    跡證，證人甲○○所證即難謂無根據而不得採信。又證人賀
    嘯天於警、偵訊及本院調查時雖均證稱有同意被告前往其所
    有屏東縣山腳段第26-9號土地內挖取樹木等語。惟其於警訊
    中證稱：是一些雜木，樹種我不清楚，我沒有到現場看等語
    （見警卷第7 頁背面），於檢察官偵查中證稱：只知道該地
    上有很多樹；卷附七里香是否我土地上樹木我不確定；乙○
    ○有無去挖我不知道等語（見偵查卷第12頁、等23頁）；於
    本院前審調查時證稱：有些林木，名稱我不清楚，我所知有
    木麻黃、九芎、相思樹等，我沒有跟他去挖等語（見本院上
    訴卷第31頁），均不能證明查獲之七里香係在賀嘯天之土地
    內挖掘，是其所證亦不足為被告有利之認定。
  (六)證人甲○○於警訊中雖證稱：警方所查扣之林木是剛剛挖掘
    的，時間不超過10天，如是89年10月所挖掘，應已發新芽，
    查扣之林木卻未發新芽，並且3 、4 月份是七里香移植最佳
    季節等語（見警卷第6 頁）。於檢察官偵查中證稱：應是90
    年2 、3 月被砍伐（按係被盜取之意）等語（見偵查卷第11
    頁）。於本院前審調查時證稱：樹頭都用稻草包起來，所以
    應該剛挖不久等語（見本院上訴卷第33頁）。惟在被告住處
    查獲的七里香除其中編號5 、7 、8 、9 、12、29至32等9
    棵係以稻草包起來外，其餘均未以稻草包裹，且部分確已有
    發芽的現象，有照片可憑（見警卷25頁以下），是應挖掘之
    始期應以被告所陳係89年10月起較為可採。再者，被告係以
    鋸子、鋤頭等工具挖掘之事實，亦據其於本院調查時供認在
    卷（見本院上訴卷第34頁倒數第六行）。末按查獲扣得之七
    里香山市價共計86萬元，有林務機關所制作之每木調查表在
    卷可憑（見警卷第9 頁）。綜上所述，被告所辯不足採信，
    其犯行已堪認定。
三、按所謂森林「主產物」，係指生立、枯損、倒伏之竹木及餘
    留之根株、殘材，國有林林產物處分規則第3 條第1 款定有
    明文。核被告在國有保安林第六林班地竊取七里香所為，係
    犯森林法第52條第1 項第1 款之於保安林內竊取森林主產物
    罪；其持客觀上足以對人之生命、身體之鋸子、鋤頭於國有
    非保安林之第7 、8 、9 、12號林班地竊取七里香之所為，
    係犯森林法50條之竊取森林主產物罪，應依刑法第321 條第
    1 項第3 款攜帶兇器竊盜罪論處。被告先後多次犯行，時間
    緊接，手法相同，所觸犯犯罪基本事實相同，應依情節較重
    之森林法第52條第1 項第1 款論以一罪【按被告行為後，刑
    法第56條連續犯之規定，業於94年1 月7 日修正公布刪除，
    並於95年7 月1 日施行，則被告之犯行，因行為後新法業已
    刪除連續犯之規定，此刪除雖非犯罪構成要件之變更，但顯
    已影響行為人刑罰之法律效果，自屬法律有變更，依新法第
    2 條第1 項規定，比較新、舊法結果，仍應適用較有利於被
    告之行為時法律即舊法論以連續犯（最高法院95年第8 次刑
    事庭會議決議參照）。另依卷附資料觀之，本件被告盜挖七
    里香之林地尚包括有國有非保安林地第12號林班地（參見警
    卷第17頁、第24頁背面），起訴書漏未敘及，應予補正。
四、原判決未詳為勾稽，遽為無罪之諭知，尚有未恰。檢察官執
    此聲明上訴，指摘原判決不當，為有理由，自應由本院將原
    判決撤銷改判。爰審酌被告否認犯行，所盜取者係近百年之
    珍木，危害自然生態，森林之資源，破壞森林涵養水源，孕
    育萬物之功能，竊取之數量等一切情事，量處如主文所第2
    項所示之刑，並諭知易科罰金之折算標準（按行為後法律有
    變更者，適用行為時之法律。但行為後之法律有利於行為人
    者，適用最有利於行為人之法律，刑法第2 條第1 項定有明
    文。本件行為時之刑法第41條第1 項前段規定：「犯最重本
    刑為5 年以下有期徒刑以下之刑之罪，而受6 個月以下有期
    徒刑或拘役之宣告，因身體、教育、職業、家庭之關係或其
    他正當事由，執行顯有困難者，得以1 元以上3 元以下折算
    一日，易科罰金。」又被告行為時之易科罰金折算標準，修
    正前罰金罰鍰提高標準條例第2 條前段（現已刪除）規定，
    就其原定數額提高為100 倍折算1 日，則本件被告行為時之
    易科罰金折算標準，應以銀元300 元折算1 日，經折算為新
    臺幣後，應以新臺幣900 元折算為1 日。惟95年7 月1 日修
    正公布施行之刑法第41條第1 項前段則規定：「犯最重本刑
    為五年以下有期徒刑以下之刑之罪，而受六個月以下有期徒
    刑或拘役之宣告者，得以新臺幣一千元、二千元或三千元折
    算一日，易科罰金。」比較修正前後之易科罰金折算標準，
    以95年7 月1 日修正公布施行前之規定，較有利於被告，則
    依刑法第2 條第1 項前段，應適用修正前刑法第41條第1項
    前段規定，定其折算標準，合此敘明）。又在保安林內竊取
    森林主副產物者，應依森林法第52第1 項第1 款併科贓額2
    倍以上5 倍以下罰金，反之，如觸犯森林法第50條之罪，應
    依刑法之規定處斷。被告係先後在如上所列之保安林及非保
    安林土地內分別竊取七里香，市價共計86萬元，已如前述，
    另據證人甲○○於本院審理時證稱：警卷所附七里香樹頭被
    盜挖情形照片中前6 張照片（警卷第19至21頁）是於保安林
    第6 林班地所拍攝，每張照片意指被盜挖1 顆七里香，合計
    保安林第6 林班地被盜挖6 顆七里香等語，參酌證人甲○○
    同時證稱：因已經修枝截幹，樹型已改變，已無從判定扣案
    之27棵七里香何者係在保安林內竊取，何者係在非保安林內
    竊取等語，爰採取最有利於被告之方式計算贓額，即以扣案
    之27顆七里香中市價最低者計算贓額，是依卷附每木調查表
    （警卷第9 頁）所列，樹號1 市價20,000元、樹號11、
    12、14、17、20市價各為15,000元，為扣案27顆七里香中價
    額最低之6 顆，合計95,000元，爰依上開數額計算併科3倍
    之罰金銀元95,000元即新台幣285,000 元，並諭知如易服勞
    役之折算標準（按行為後法律有變更者，適用行為時之法律
    。但行為後之法律有利於行為人者，適用最有利於行為人之
    法律，刑法第2 條第1 項定有明文。本件被告行為時，刑法
    第42條第2 項前段規定：「易服勞役以1 元以上3 元以下折
    算一日。」又被告行為時之易服勞役折算標準，業據修正前
    罰金罰鍰提高標準條例第2 條前段規定，就其原定數額提高
    為100 倍折算1 日，則本件被告行為時之易服勞役折算標準
    ，應以銀元300 元折算1 日，即新台幣900 元折算1 日。惟
    95年7 月1 日修正公布施行之刑法第42條第3 項前段規定：
    「易服勞役以新台幣一仟元、二仟元或三仟元折算一日。」
    比較修正前後之易服勞役折算標準，以修正後之規定，較有
    利於被告，則依刑法第2 條第1 項後段規定，應適用修正後
    之刑法第42條第3 項前段規定，定其折算標準，合此敘明）
    。
五、公訴意旨另以：被告自89年10月間起另在屏東林管處恆春工
    作站所管理之第6 、7 、8 、9 號國有林班地內竊取烏柑仔
    樹多次，於90年7 月23日又於被告住處水溝旁發現七里香15
    顆（未扣案），因認被告此部分亦涉有違反森林法之罪嫌。
    訊據被告否認有此部分犯行，辯稱：在其住處水溝旁發現之
    七里香15棵係其母親生前所留下，不知何人所種植，烏柑仔
    樹是在其友人賀嘯天之土地內挖得等語。經查：證人甲○○
    於原審法院證稱：「（查獲之5 棵烏柑仔樹，如何證明是國
    有林班地所有？）烏柑仔樹我比較不確定，因為烏柑仔樹如
    果被挖走的話，洞會比較小，只要填一填我們就不容易查獲
    ，另外烏柑仔樹在私人土地上也是可以成長」、「（90年7
    月23日檢察官勘驗現場時，又另外發現15棵七里香，是否可
    以證明是來自國有林班地？）沒有辦法，那些七里香大概已
    經種植至少1 年以上了，因為七里香如果長出1 根支條的話
    ，就是種植1 年，如果再從支條上長出另1 支條，就是種植
    兩年」、「（第一次會勘時有無發現這15棵七里香？）沒有
    ，因為那次去會勘時是晚上，並沒有注意看」等語。及證人
    劉育宗亦證稱：「（是否只有在國有林班地有烏柑仔樹？）
    不是，在恆春半島任何一山坡地都會有烏柑仔樹，反而在國
    有林班地比較少，因為它有刺，影響造林，所以會被砍掉」
    等語（見原審卷第21頁、第38頁），是公訴人認被告此部分
    亦涉有違反森林法之罪嫌，尚屬不能證明，惟公訴人認此部
    分與前揭論罪科刑部分有連續犯之裁判上一罪關係，故不另
    為無罪之諭知。
據上論結，應依刑事訴訟法第369 條第1 項前段、第364 條、第
299 條第1 項前段，森林法第52條第1 項第1 款，刑法第11條前
段、第2 條第1 項、第43條第3 項前段、（修正前）第56條、第
41條第1 項前段，修正前罰金罰鍰提高標準條例第2 條，現行法
規所定貨幣單位折算新台幣條例第2 條，判決如主文。
本案經檢察官姜麗儒到庭執行職務。
中    華    民    國    95    年    7     月    5     日
                  刑事第七庭    審判長法  官   莊飛宗
                                      法  官   曾逸誠
                                      法  官   黃三友
以上正本證明與原本無異。
如不服本判決應於收受本判決後10日內向本院提出上訴書狀，其
未敘述上訴理由者，並得於提起上訴後10日內向本院補提理由書
狀（均須按他造當事人之人數附繕本）「切勿逕送上級法院」。
中    華    民    國    95    年    7     月    7     日
                                      書記官   黃玉珠
附錄本件判決論罪科刑法條：
森林法第52條第1 款。
竊取森林主、副產物而有左列情形之一者，處6 月以上5 年以下
有期徒刑，併科贓額2 倍以上5 倍以下罰金：
一、於保安林犯之者。


司法院資訊處製作；財團法人民間司法改革基金會備份。
